【裁判字號】    97,上,384
【裁判日期】    980210
【裁判案由】    排除侵害
【裁判全文】
臺灣高等法院臺中分院民事判決  97年度上字第384號
上  訴  人  寅○○
訴訟代理人  郭隆偉律師
被上訴人    丑○○
被上訴人    癸○○
被上訴人    巳○○
被上訴人    戌○○
被上訴人    社團法人世界紅卍字會台中市會
法定代理人  甲○○
被上訴人    壬○○
被上訴人    庚○○
被上訴人    戊○○
被上訴人    未○○○
被上訴人    子○○
被上訴人    卯○○
被上訴人    辛○○
上一人
訴訟代理人  己○○
被上訴人    申○○
被上訴人    辰○○
被上訴人    丁○○
上一人
訴訟代理人  丙○○
被上訴人    乙○○
上列當事人間請求排除侵害事件，上訴人對於民國97年9月30日
臺灣臺中地方法院96年度訴字第2786號第一審判決提起上訴，並
追加備位之訴，本院於98年1月14日言詞辯論終結，判決如下：
    主  文
上訴及追加備位之訴均駁回。
第二審（含備位之訴）訴訟費用由上訴人負擔。
    事實及理由
壹、程序方面：
一、查被上訴人巳○○、戌○○、壬○○、庚○○、戊○○、未
    ○○○、卯○○、申○○、辰○○等經合法通知，未於言詞
    辯論到場，核無民事訴訟法第三百八十六條所列各款情形，
    茲依上訴人之聲請，由其一造辯論而為判決。
二、又查上訴人於本院97年12月9日準備程序終結後，遲至同年
    月18日始追加備位之訴，並主張被上訴人等通行伊所有台中
    市○○區○○段45地號土地（下稱系爭土地），如附圖一所
    示Ｂ部分，有類推適用民法第854條地役權規定，即擇於供
    役地損害最少之處所及方法為之，並請求被上訴人按年給付
    上訴人新台幣（下同）十萬元通行償金，並為備位聲明：(一)
    原判決廢棄。(二)如鈞院仍認定應予被上訴人於上開之土地通
    行時，則命被上訴人僅能於如後附圖二之A部分而為通行（
    即減縮為三米道路）。(三)請求被上訴人等人每年應連帶給付
    上訴人新臺幣壹拾萬元之通行償金。(四)第一、二審訴訟費用
    由被上訴人連帶負擔云云，有追加訴狀在卷可考（見本審卷
    第125-127頁）。然被上訴人不同意上訴人追加備位之訴，
    再者，上訴人於原審主張依民法第767條物上請求權之法律
    關係，請求禁止通行系爭土地如附圖一所示Ｂ部分（即本審
    先位之訴），然查系爭土地如附圖一所示Ｂ部分，業經台中
    市政府以行政處分劃為「既成道路」（下詳述之），屬公法
    上地役權關係，則原訴與追加備位之訴，其基礎事實顯非同
    一，上訴人追加備位之訴，自不合法，應予駁回（民事訴訟
    法第466條、第255條參照）。
三、又查本院於辯論庭中曾行使闡明權，曉諭上訴人是否改提行
    政訴訟未果，有筆錄可證（見審卷第206頁），併此明。
貳、訴訟要旨：
一、上訴人主張：查坐落台中市○○區○○段45地號系爭土地，
    面積1171.30平方公尺，為上訴人所有。然被上訴人等未經
    上訴人同意，即擅自於系爭土地如附圖所示Ｂ部分，開設道
    路以供通行（下簡稱系爭道路），以致侵害上訴人就該部分
    土地使用收益之權能。按民法第765條規定，所有人於法令
    限制之範圍內，得自由使用、收益、處分其所有物，並排除
    他人之干涉。又同法第767條規定，所有人對於無權占有或
    侵奪其所有物者，得請求返還之；對於妨害其所有權者，得
    請求除去之；有妨害其所有權之虞者，得請求防止之，為此
    請求禁止被上訴人通行系爭土地如附圖一所示B部分。又查
    既成道路成立公用地役關係之要件須為：供不特定之公眾
    通行所必要，而非僅為通行之便利或省時。於公眾通行之
    初，土地所有權人並無阻止之情事。經歷之年代久遠而未
    曾中斷。然查系爭道路既非袋地，又不符公用地役關係，是
    臺中市政府以97年7月30日府都計字第0970177094號函文逕
    認系爭道路係現有巷道云云，又未徵收補償，已牴觸憲法第
    15條規定，顯失平等原則等詞。並求為判決：(一)原判決廢棄
    。(二)命被上訴人等人不得在上訴人所有坐落台中市○○區○
    ○段四五地號土地如附圖一所示Ｂ部分通行。(三)第一、二審
    訴訟費用由被上訴人連帶負擔。
二、被上訴人丑○○、癸○○、社團法人世界紅卍字會台中市會
    、子○○、辛○○、丁○○、乙○○則以：彼等通行系爭土
    地如附圖一所示Ｂ部分，早已逾二十餘年，且彼等除通行系
    爭道路外，對外與公路並無適宜之聯絡。甚者，系爭道路已
    成既有巷道，有公用地役權關係，上訴人禁止上訴人通行，
    於法不合等語，資為抗辯。並求為駁回對造之上訴。
參、得心證之理由：
一、查系爭土地為上訴人所有，被上訴人等通行系爭土地如附圖
    一所示Ｂ部分（即系爭道路），為兩造所不爭執，並有系爭
    土地謄本在卷可按（見原審卷第6頁），且經原審會同地政
    機關人員勘驗現場測量，製作勘驗筆錄及測量圖（即本判決
    附圖一）等在卷可稽（見原審卷第155、156、161頁），自
    屬實在。又被上訴人抗辯系爭道路業經台中市政府認定為既
    有巷道，有公用地役權關係，被上訴人有權通行等詞，然為
    上訴人所否認，是本件首應審究者，厥為系爭土地如附圖一
    所示Ｂ部分，是否有公用地役權關係？茲分述如下：
  (一)按官署依其行政權之作用，所為「供公眾通行具有公用地役
    關係之巷道」之認定，乃官署依其行政權之作用，就具體事
    件所為發生公法上效果之單方行政行為，揆諸最高行政法院
    五十九年判字第一九二號判例意旨，應認為係行政處分。又
    特定之個人或某一部分有關係之人民，如因該行政處分致權
    利或利益受有損害，得循行政爭訟程序請求救濟（最高行政
    法院85年度判字第2575號裁判，及59年度判字第192號判例
    參照）。又按公用地役關係，係以不特定之公眾為對象，其
    本質上仍係公法關係，得通行公用地役地之人，係享受公法
    上之反射利益，是土地如有公用地役權存在，則其所有權應
    受限制（最高法院78年度台上字第197號裁判，及臺灣高等
    法院台南分院84年度上字第522號裁判參照）。
  (二)查系爭土地如附圖一所示Ｂ部分，業經台中市政府依行政權
    之作用，認為「現有巷道」，並經指定建築線，並待有經費
    後，予以徵收補償在案，此有台中市政府97年7月30日府都
    計字第0970177094號函文、97年12月26日府建土字第097031
    3169號函文、97年12月29日府都計字第0970314737號函文及
    指定建築線圖在卷足稽（見原審卷第222頁及本審卷第198-2
    01頁）。甚且，證人即第10鄰長午○○，及子里里長酉○
    ○均到庭結證證稱系爭道路已通行逾二十餘年之久等詞在卷
    （見本審卷第207頁）。故被上訴人等人抗辯系爭土地如附
    圖B部分土地為供眾通行之既成道路，並有公用地役權關係
    等情，足堪採信。
二、查上訴人所有系爭土地如附圖一所示Ｂ部分，既經台中市政
    府依行政權之作用，認為「現有巷道」，並經指定建築線在
    案，則上訴人所有權自應受限制，換言之，被上訴人享有公
    用地役地權公法上之反射利益，自得通行系爭道路。
肆、綜上所述，本件上訴人主張依民法第765、767條規定，禁止
    被上訴人通行系爭土地如附圖一所示Ｂ部分，為不足採，被
    上訴人抗辯，尚屬可信。是原審為上訴人敗訴之判決，並無
    不合。上訴意旨指摘原判決不當，求予廢棄改判，為無理由
    ，應予駁回。另上訴人追加備位之訴，於法不合，亦應駁回
    。
伍、本件事證已臻明確，兩造其餘攻擊或防禦方法及所提證據，
    均與本院心證之形成，不生影響，爰不一一再加以論述，併
    此明。
陸、據上論結，本件上訴為無理由，依民事訴訟法第四百六十三
    條、第三百八十五條第一項前段、第四百四十九條第一項、
    第七十八條，判決如主文。
中    華    民    國    98    年    2     月    10    日
          民事第七庭    審判長法  官  童 有 德
                              法  官  曾 謀 貴
                              法  官  陳 繼 先
以上正本係照原本作成。
如對本判決上訴，須於收受判決送達後二十日內向本院提出上訴
書狀，其未表明上訴理由者，應於提出上訴後二十日內向本院提
出上訴理由書（須按他造人數附具繕本）。
上訴時應提出委任律師為訴訟代理人之委任狀。具有民事訴訟法
第四百六十六條之一第一項但書或第二項之情形為訴訟代理人者
，另應附具律師及格證書及釋明委任人與受任人有該條項所定關
係之釋明文書影本。
                              書記官  陳 三 軫
中    華    民    國    98    年    2     月    10    日
                                                      Ｖ


司法院資訊處製作；財團法人民間司法改革基金會備份。
